【裁判字號】    92,保險,30
【裁判日期】    920521
【裁判案由】    給付保險金
【裁判全文】
臺灣臺北地方法院民事判決  九十二年度保險字第三○號
    原      告  丙○○
    被      告  國華人壽保險股份有限公司
    法定代理人  甲○○
    訴訟代理人  乙○○
                丁○○
右當事人間請求給付保險金事件，本院判決如左：
    主    文
原告之訴及假執行之聲請均駁回。
訴訟費用由原告負擔。
    事實及理由
壹、原告起訴主張：
一、原告之子辜建勛於民國八十六年七月九日向被告投保「國華至尊還本終身壽險」
    ，保單號碼為J0000000，其中包括「平安保險」，約定身故及殘障保險給付金額
    為新臺幣（下同）三百萬元，並指定原告為保險契約身故保險金之受益人。被保
    險人辜建勛於九十一年八月十五日凌晨一時二十分許駕駛車號ＢＭ∣二０二一號
    自小客車，行經中壢市○○路○段大東紡織廠旁之施工路段，因施工單位未做好
    安全措施，致使汽車駛入坡坎落差約四十五公分深之工地，並撞擊突出之人孔蓋
    ，致被保險人身體彈出車外，當場死亡。爰依保險契約，請求被告給付意外身故
    保險金三百萬元，被告於九十年九月十二日函覆拒絕理賠，爰依保險契約請求被
    告給付保險金三百萬元。
二、本件保險金之請求應適用國華至尊還本終身保險契約條款：
（一）本件被保險人係投保「國華至尊還本終身保險」，被告所提出之「國華平安保
      險契約」，核與本件保險名稱不同，故本件應適用國華至尊還本終身保險契約
      條款。
（二）依國華至尊還本終身保險契約條款第二十條除外責任第三款規定，須被保險人
      在契約訂立或復效之日起二年內故意自殺或自成殘廢，並不包括酒後駕車之情
      形在內。
三、被保險人辜建勛酒精濃度一０六‧七四ｍｇ／ｄｌ不屬於國華平安保險契約條款
    第八條第一項第四款所定之除外情形：
    依案發後翌日報載，辜建勛之死亡並非因酒後駕車為其唯一直接因素，而係肇事
    路段之施工單位未做好警示之安全措施所致。況案發當時，原告尚未到達現場，
    不知係由何人為辜建勛抽血檢驗。
四、為此聲明：
（一）被告應給付原告三百萬元，及自九十一年九月二十八日起至清償日止按年息百
      分之十計算之利息。
（二）願供擔保請求宣告假執行。
貳、被告則抗辯：
一、原告起訴請求被告給付身故保險金三百萬元，係引據被保險人辜建勳與被告間平
    安保險契約關係，應適用國華平安保險契約條款：
    被保險人辜建勛投保之至尊還本終身壽險，保險金額僅有二十八萬元，被告於九
    十一年八月二十一日收受原告理賠申請後，旋於同年九月四日依約理賠壽險及定
    期險保險金九十萬七千二百五十一元。而平安保險則屬於傷害保險範疇，與壽險
    契約條款各異其趣；原告竟以壽險之除外責任條款拘束平安保險契約，實屬未洽
    。
二、被保險人辜建勛酒精濃度一０六‧七四ｍｇ／ｄｌ係屬國華平安保險契約條款第
    八條第一項第四款所定之除外情形：
（一）國華平安保險契約條款第八條第一項第四款明確規定被保險人直接因其飲酒後
      駕（騎）車，且吐氣或血液所含酒精成份超過道路交通法令規定標準，致成死
      亡、殘廢或傷害時，被告不負給付保險金的責任。查本件經桃園縣警察局交通
      隊中壢交通分隊處理發現被保險人乃係酒後駕車，其血液（乙醇）酒精濃度達
      一０六‧七四ｍｇ／ｄｌ，相當呼氣檢測值為０‧五三三七ｍｇ／ｄｌ，遠超
      過道路交通安全規則第一百十四條第二款「飲用酒類或其他類似物後，其吐氣
      所含酒精濃度超過每公升○．二五毫升克或血液中酒精濃度超過百分之○．○
      五以上者」之不得駕車規定，被告依據系爭保險契約約款及相關法令規定拒絕
      給付是項保險金，自屬合法。
（二）依現場勘驗紀錄，被保險人事發當日車行方向係由中壢往大園，並於事故地點
      侵入對向車道（即大園往中壢方向），並於該車道留有三十九公尺煞車痕後仍
      無法停止，繼續衝入施工中之路肩，始釀不幸。事故路段往大園之車道（二分
      之一路幅）即近十公尺，以一般小型自用客車車寬約一．七公尺而言，在正常
      駕駛之情況下，斷無進入對向車道之可能與必要；而對向路肩施工與否，更與
      辜建勛行車毫無關連。
三、為此聲明：
（一）原告之訴駁回。
（二）如受不利判決，請准供擔保免為假執行。
參、得心證之理由：
一、本件經本院於九十二年四月二十八日整理並協議簡化爭點（見本院卷第八十頁之
    言詞辯論筆錄），是以本院僅就兩造協議簡化之爭點為審究，合先敘明。
二、查（一）原告之子辜建勛於八十六年七月九日向被告投保「國華至尊還本終身壽
    險」，被保險人為辜建勛，並指定原告為受益人，保險期間二十年，保險金額為
    二十八萬元，附約為平安保險，其中身故及殘障保險給付金為三百萬元，每次傷
    害醫療保險金限額為三萬元，住院津貼為每日九百元。（二）辜建勛於九十一年
    八月十五日凌晨一時二十分許，駕駛車排號碼ＢＭ－二○二一號自小客車，行經
    桃園縣中壢市○○路○段大東紡織廠旁，往大園方向之施工路段，因車速過快失
    控，滑落施工路段後，撞擊突出施工涵洞蓋，辜建勛因此彈出車外，當場因顱內
    出血並腦挫傷、顱骨骨折而死亡。（三）被告於同年八月二十一日收受原告理賠
    申請後，於同年九月四日依約向原告理賠壽險及定期險保險金九十萬七千二百五
    十一元，但於同年九月十二日，以辜建勛之酒精測試值超過道路交通法令規定標
    準，發函拒絕理賠平安保險之意外身故保險金，此有人壽保險要保書、被告九十
    一年九月十二日簡覆表、壽險理賠給付通知書、國華平安保險契約條款、臺灣桃
    園地方法院檢察署相驗屍體證明書、桃園縣政府警察局中壢分局九十二年三月二
    十六日函暨交通事故卷、附卷可稽（見本院卷第七、十一至十三、四十一至四十
    四、五十三至六十九頁），且為兩造所不爭執，自堪信為真實。
三、本件經整理簡化之爭點為原告得否依平安保險契約請求保險金三百萬元？（見本
    院卷第八十頁之言詞辯論筆錄）
（一）辜建勛被告間之保險契約究為國華至尊還本終身保險契約條款，抑或國華平安
      保險契約條款？
（二）辜建勛之酒精濃度一○六‧七四ｍｇ／ｄｌ，是否屬國華平安保險契約條款第
      八條第一項第四款所定之除外條款？
四、茲分述如下：
（一）辜建勛被告間之保險契約究為國華至尊還本終身保險契約條款，抑或國華平安
      保險契約條款？
  １、按保險契約之解釋，應探求契約當事人之真意，不得拘泥於所用之文字，保險
      法第五十四條第二項定有明文。
  ２、查辜建勛係投保「至尊還本終身保險」（壽險保險金額為二十八萬元），附約
      為「平安保險」（身故及殘障保險給付金為三百萬元），已於前述。是以系爭
      保險契約包含人壽保險及平安保險之二保險種類，其給付保險金之條件自有不
      同。而依原告所提出之國華至尊還本終身保險契約條款第十三條第一項前段「
      身故保險金的給付」約定：「保險人於保險有效且於繳費期間內身故者，本公
      司按保險金額給付身故保險金，並領回所繳保險費總和」（見本院卷第九頁）
      ，此屬人壽保險之身故保險金甚明，與平安保險有別。況被告已依至尊還本終
      身保險給付身故保險金，已於前述，原告自不得依國華至尊還本終身保險契約
      條款，請求被告給付平安保險之保險金三百萬元，而應另適用兩造均不爭（見
      本院卷第二十頁之言詞辯論筆錄）之國華平安保險契約條款（見本院卷第四十
      一至四十四頁）。
（二）辜建勛之酒精濃度一○六‧七四ｍｇ／ｄｌ，是否屬國華平安保險契約條款第
      八條第一項第四款所定之除外條款？
  １、依國華平安保險契約條款第八條第一項第四款約定，被保險人（即辜建勛）直
      接因被保險人飲酒後駕（騎）車，其吐氣或血液所含酒精成分超過道路交通法
      令規定標準，致成死亡、殘廢或傷害時，被告不負給付保險金的責任（見本院
      卷第四十二頁）。次按飲用酒類或其他類似物後，其吐氣所含酒精濃度超過每
      公升○．二五毫升克或血液中酒精濃度超過百分之○．○五以上者，不得駕車
      ，道路交通安全規則第一百十四條第二款定有明文。
  ２、所謂相當因果關係，係以行為人之行為所造成的客觀存在事實，為觀察的基礎
      ，並就此客觀存在事實，依吾人智識經驗判斷，通常均有發生同樣損害結果之
      可能者，該行為人之行為與損害之間，即有因果關係（最高法院九十一年臺上
      字第一四○七號判決參照）。
  ３、經查：
  （１）辜建勛於九十一年八月十五日凌晨一時二十分許發生交通事故，桃園縣警察
        局交通隊中壢交通分隊接獲通報前往現場處理，即通知桃園縣警察局中壢分
        局三組到場採證，即採集辜建勛之血液送請聯合醫事檢驗所鑑驗結果，其酒
        精濃度為百分之○‧一○六七四（相當於一○六‧七四ｍｇ／ｄｌ），此經
        本院調取桃園縣警察交通隊中壢交通分隊Ａ１類交通事故卷暨桃園縣警察局
        交通隊中壢交通分隊呈報單、中壢交通分隊重大交通事故紀錄（通報）單、
        桃園縣消防局救護紀錄表、聯合醫事檢驗所檢查報告核閱屬實（見本院卷第
        五十四、六十七至六十九頁），是以辜建勛之血液所含酒精成分超過道路交
        通安全規則第一百十四條第二款所定禁止駕車之標準。至原告雖稱：抽血當
        時未在場云云，惟採集血液而為酒精濃度鑑定，係由承辦之交通警員所為，
        合於交通事故處理程序，自可採信。
  （２）又依道路交通事故調查報告表暨所附事故現場圖所示（見本院卷五十五頁）
        ，事故發生於桃園縣中壢市○○路○段大園往中壢方向路旁之施工道路上，
        而辜建勛當時駕車行進方向為中壢往大園方向，其行進方向之車道距離施工
        路段尚有三點七公尺餘之路寬（路面減縮後之對向車道），客觀上一般駕駛
        人顯不可能無故將車輛駛入對向車道，並逆向行駛達三十九公尺之距離後於
        施工路段失事。參以辜建勛所駕駛車輛之左輪剎車痕三十二公尺、右輪剎車
        痕三十九公尺，即使以摩擦係數最低的潮濕、三年以上瀝青路面衡量，辜建
        勛之車速應在時速七十公里以上（交通部道路交通安全督導會訂5.4.交導登
        （）字第二三二號函，見本院卷第八十六頁之一般公路汽車剎車距離、行
        車速度對照表），超出該路段之時速限制（每小時六十公里，見本院卷第五
        十五頁之道路交通事故調查報告表）。足見辜建勛係因酒後、超速駕車，於
        行經上開道路時，失控駛入對向車道之施工路段。
  （３）揆諸前揭說明，辜建勛死亡之結果與其飲酒後駕車之行為有相當因果關係，
        亦即本件保險事故之發生係因被保險人飲酒後駕車，且其血液所含酒精成分
        超過道路交通法令規定標準，係屬國華平安保險契約條款第八條之除外責任
        ，被告不負給付保險金的責任。
五、從而，原告請求被告給付三百萬元，及自九十一年九月二十八日起至清償日止按
    年息百分之十計算之利息，為無理由，應予駁回。
六、因本件事證已臻明確，兩造其餘主張陳述及所提之證據，均無庸再予審酌，附此
    敘明。
肆、假執行之宣告：
    原告受敗訴之判決，其假執行之聲請即失所依據，應併予駁回。
伍、結論：
    本件原告之訴為無理由，依民事訴訟法第七十八條，判決如主文。
中      華      民      國    九十二    年      五      月    二十一    日
                                    民事第一庭法      官  蔡惠如
右為正本係照原本作成
如對本判決上訴，須於判決送達後廿日內向本院提出上訴狀
中      華      民      國    九十二    年      五      月    二十一    日
                                              書  記  官  楊秋鈴


司法院資訊處製作；財團法人民間司法改革基金會備份。
